行　政　法　院　判　決　　　　　　　　　　　　　　八十八年度判字第六一七號
　　原　　　告　甲○○
　　被　　　告　考選部
右當事人間因考試事件，原告不服考試院中華民國八十七年九月二十二日（八七）考
台訴決字第二一四號再訴願決定，提起行政訴訟。本院判決如左︰
　　主  文
原告之訴駁回。
　　事  實
緣原告報名參加民國八十六年專門職業及技術人員高等考試律師考試，總成績為五三
．一三分，雖達該類科考試及格標準（五○分），惟其專業科目平均成績為四八．六
六六六分，不滿五○分，致未獲錄取，原告於收受考選部寄發之成績單後，申請複查
「民法」等六科目考試成績，經考選部調出各該科目試卷核對結果，各該科目試卷評
定成績與所發成績單登載相符，旋以編號第五六六號複查考試成績回文單，列明各該
科目子題得分情形復知原告。原告不服，就其中「刑事訴訟法」科目第三題僅得二分
，認評分偏低，提起一再訴願，請求補行錄取，均遭駁回，遂提起行政訴訟，茲摘
兩造訴辯意旨於次：
原告起訴意旨略謂︰一、國家考試之評分，專屬於典試委員會之職權，而其性質無論
從裁量權之理論或不確定法律概念之見解，典試委員會評分應受尊重。惟公權力之行
使，均應依法為之。任何人之權利遭受公權力違法侵害時，皆得訴請超然獨立之司法
機關予以救濟，此為現代法治國家之基本原則。職此之故，典試委員之評分雖應予尊
重，但如其評分有違法情事時，並不排除其接受司法審查之可能性（鈞院五十五年判
字第二七五號判例參照）。法院固不得自行評分以代替典試委員之評分，惟得審查考
試程序是否違背法令，事實認定有無錯誤，若有上述違法情事，鈞院得撤銷該評分，
使其失去效力，而申請考試機關重新評定。二、本案之訴願決定、再訴願決定，係依
專門職業及技術人員考試法第十八條規定，考試後發現因典試或試務之疏失，致應錄
取而未錄取者，及依該法施行細則第十九條規定，認為所謂考試後發現因典試或試務
之疏失，致應錄取而未錄取者，係指(一)試卷漏未評閱者。(二)試卷卷面、卷內分數不相
符者。(三)因登算成績作業發生錯誤者。(四)其他因典試或試務作業之疏失。且應考人之
試卷係在彌封狀態中評閱，又經翔實核對彌封號碼及筆跡，均無錯誤，試卷內容答案
均已評分，並無漏未評閱情事，而駁回原告之訴願及再訴願。然而本案是否違法之關
鍵，乃在於考試評分有不法情事時，是否得經由一定法律程序給予重新評閱之機會以
資救濟。按行政機關認為開拆後，不得要求重新評閱，否則不足以維持考試之客觀公
平，其實彌封開拆後再行評閱時，仍得予以彌封，有效保持秘密，並不影響其客觀與
公平，在此情形重新評閱以糾正錯誤或偏失，反而為追求其評分更客觀公平所必要。
否則若依行政機關向來處理之方式，如應考人之分數，確實因閱卷疏失致不能錄取，
僅因為為了限制不必要的重新閱卷要求，致影響了真正因閱卷疏失致無法錄取之應考
人的權利，即有違反國家設置司法機關，與有權利即有救濟之法治國家的基本原則。
三、我國重考試制度，對國家考試之舉辦為國家之盛典，國家考試及格與否之決
定乃屬行政處分，惟國家考試應考人日益增多，此種大量制作之行政處分，間或有疏
失，因此考試院乃頒布「應考人申請複查考試成績處理辦法」其第八條規定：「申請
複查考試成績，不得要求重新評閱．．．」對於限制不能因重新閱卷而得補行錄取之
考生，自有其必要，然而對於因重新閱卷而得補行錄取之考生，則有剝奪應考人尋求
救濟之權利，政府機關不能因人民要求救濟其權利被侵害的數量過多，而剝奪權利真
正受侵害之人民要求重新評閱的權利，否則即違背有權利即有救濟的法治國家的基本
原則，自也不能因考題為申論題或計算題而有差異。為此狀請鈞院明鑒，賜將原處分
及一再訴願決定併予撤銷用保原告合法權益等語。
被告答辯意旨略謂︰一、按被告辦理八十六年專門職業及技術人員高等考試，依法組
織典試委員會辦理典試事宜，有關應考人考試成績之評定，由典試委員或閱卷委員依
據法定職權，運用其學識經驗，就應考人之作答內容為客觀公正之衡鑑，此項衡鑑具
有高度之專業性及屬人性，倘其評閱程序未有違背法令之處，不容對之藉詞聲明不服
，鈞院五十五年度判字第二七五號判例足資參據，且為鈞院歷年判決所肯認。查本項
考試為求評分標準之公平客觀，申論式試卷，除國文外，採分題評閱，並於評閱前召
開試卷評閱會議，決定評閱標準，嗣閱卷委員即依此標準評閱試卷，且於評閱一定數
量之試卷後，再檢已閱畢試卷之評分是否寬嚴適中，而應考人之試卷係在彌封狀態
中評閱，整個試卷評閱程序極為審慎嚴謹而公平。二、次按應考人申請複查考試成績
，不得要求重新評閱試卷，應考人申請複查成績辦法第八條前段定有明文，此項規定
並經司法院釋字第三一九號解釋，認係為貫徹維持考試之客觀與公平所必要，與憲法
並無牴觸。原告參加本項考試總成績為五三．一三分，雖達該類科考試及格標準（五
○分），惟專業科目平均成績為四八．六六六六分，不滿五○分，致未獲錄取，乃於
收受被告寄發之成績單後，申請複查「刑事訴訟法」等六科目之考試成績，經被告依
應考人申請複查成績辦法規定之程序，調出各該科目試卷，翔實核對彌封號碼及筆跡
，均無錯誤，試卷內容答案均已評分，並無漏未評閱情事，評定成績與成績單所載相
符，旋即復知原告，並無違誤，原告因「刑事訴訟法」科目第三題偏低，指摘閱卷委
員「事實認定發生錯誤」，純屬個人主觀臆測，其請求重新評閱試卷，與規定不合。
原告之訴為無理由，請予駁回等語。
　　理  由
按考選部辦理八十六年專門職業及技術人員高等考試，依法組織典試委員會辦理典試
事宜，而有關應考人考試成績之評定，則係典試委員或閱卷委員基於法律之授權，根
據個人學識素養與經驗所為專門學術上獨立公正之智識判斷，具有高度之專業性與屬
人性，如無違背法令之處，即不容應試人對之藉詞聲明不服，本院五十五年判字第二
七五號著有判例。查被告為求本項考試評分標準之公平客觀，申論式試卷，除國文外
，採分題評閱，並於評閱前召開試卷評閱會議，決定評閱標準，嗣閱卷委員即依此標
準評閱試卷，且於評閱一定數量之試卷後，再檢已閱畢試卷之評分是否寬嚴適中，
而應考人之試卷係在彌封狀態中評閱，試卷評閱程序極為審慎嚴謹而公平。依專門職
業及技術人員考試法第十八條規定，考試後發現因典試或試務之疏失，致應錄取而未
錄取者，由考試院補行錄取；所稱「考試後發現因典試或試務之疏失，致應錄取而未
錄取者」，依同法施行細則第十九條規定，係指：「一、試卷漏未評閱者。二、試卷
卷面、卷內分數不相符者。三、因登算成績作業發生錯誤者。四、其他因典試或試務
作業之疏失者」而言。本案原告參加本項考試於收受考選部寄發之成績單後，申請複
查「民法」等六科目考試成績，經被告依應考人申請複查成績辦法規定之程序，調出
各該科目試卷，翔實核對彌封號碼及筆跡，均無錯誤，試卷內容答案均已評分，並無
漏未評閱情事，評定成績與成績單所載相符，旋即列明各科子題得分情形復知原告。
原告不服，認其中「刑事訴訟法」科目第三題得分偏低，指摘閱卷委員「未仔細評閱
」、「事實認定發生錯誤」，請求補行錄取，惟原告參加本項考試係因專業科目成績
未滿五十分，致未獲錄取，並非因典試或試務之疏失，致應錄取而未錄取，是其請求
補行錄取，於法無據，被告所為原複查成績結果及否准原告所請，揆諸首揭說明，核
無違誤。一再訴願決定，遞予維持原處分，亦無不合。本件既無違法情事，原告空言
主張應予重新評閱之機會，自嫌無據，其起訴論旨，難謂為有理由，應予駁回。
據上論結，本件原告之訴為無理由，爰依行政訴訟法第二十六條後段，判決如主文。
中    華    民    國     八十八      年      三      月      十九       日
                    行 政 法 院 第 四 庭
                                審 判 長 評  事      葉  振  權
                                         評  事      吳      仁
                                         評  事      吳  錦  龍
                                         評  事      林  家  惠
                                         評  事      吳  明  鴻
右  正  本  證  明  與  原  本  無  異
                                         法院書記官  陳  盛  信
中    華    民    國     八十八      年      三      月      十九       日
